【裁判字號】    98,台上,4291
【裁判日期】    980730
【裁判案由】    違反廢棄物清理法
【裁判全文】
最高法院刑事判決            九十八年度台上字第四二九一號
上  訴  人  福建高等法院金門分院檢察署檢察官
被      告  甲  ○
            乙○○
上列上訴人因被告等違反廢棄物清理法案件，不服福建高等法院
金門分院中華民國九十八年五月二十七日第二審更審判決（九十
八年度上更(二)字第二號，起訴案號：福建金門地方法院檢察署九
十年度偵字第四六三號），提起上訴，本院判決如下：
    主  文
上訴駁回。
    理  由
按刑事訴訟法第三百七十七條規定，上訴於第三審法院，非以判
決違背法令為理由，不得為之。是提起第三審上訴，應以原判決
違背法令為理由，係屬法定要件。如果上訴理由書狀並未依據卷
內訴訟資料，具體指摘原判決不適用何種法則或如何適用不當，
或所指摘原判決違法情事，顯與法律規定得為第三審上訴理由之
違法情形，不相適合時，均應認其上訴為違背法律上之程式，予
以駁回。本件原判決以公訴意旨略以：被告甲○係亞郁營造有限
公司（起訴書誤載為亞郁營造股份有限公司，下稱亞郁營造公司
）之負責人，承包金門縣金湖鎮新湖漁港週邊水溝整建工程（下
稱本工程），明知亞郁營造公司未領有主管機關核發之清除廢棄
物許可證或核備文件，不得從事廢棄物之貯存、清除及處理，竟
僱用被告乙○○，共同基於概括之犯意，自民國九十年十月十日
起，由乙○○駕駛亞郁營造公司所有之車牌號碼Ｅ三─二五六三
卡車，每日載運施作本工程拆除之鋼筋、水泥、磚塊等建築廢棄
物，至金湖鎮新湖漁港週邊海堤旁，任意丟棄，而為建築廢棄物
之清除、處理。迄同年十一月二日，始為行政院海岸巡防署海岸
巡防總局中部地區巡防局人員當場查獲，因認甲○、乙○○涉犯
九十五年七月一日修正施行前廢棄物清理法第四十六條第一項第
四款（起訴書所犯法條誤載為八十九年一月十九日修正公布廢棄
物清理法第二十二條第二項第四款）之罪嫌（即未依九十年十月
二十四日修正公布廢棄物清理法第四十一條第一項規定領有廢棄
物清除、處理許可文件，從事廢棄物清除、處理）等語。惟經審
理結果，認為不能證明甲○、乙○○犯罪，因而撤銷第一審之科
刑判決，改判諭知甲○、乙○○均無罪。原判決已依卷內證據資
料詳為說明，從形式上觀察，並無何違背法令之情形存在。檢察
官上訴意旨略以：(一)甲○於警詢中供述：伊於本工程開工後，曾
經詢問金門區漁會人員，有關施工場所附近可否傾倒本工程拆除
之鋼筋、水泥、磚塊等，據漁會人員表示可以倒在海堤上，用以
墊寬道路，伊才僱用乙○○將之傾倒在新湖漁港週邊海堤等語，
並未表明廢棄物係暫時放置在海堤，將於廢棄物瀝乾後，另行外
運；又甲○於第一審九十一年六月四日勘驗現場時供陳：有些廢
棄物係應金門區漁會總幹事陳天麟之要求，為穩固防波堤，予以
壓平，成為路面一部分等語，足見甲○、乙○○係就地處理廢棄
物，而非等待廢棄物瀝乾後另行外運甚明。原判決未予採取上述
不利於甲○、乙○○之事證，並未敘明理由，有判決理由不備之
違法。(二)本工程拆除之鋼筋、水泥、磚塊等，確屬建築廢棄物等
情，業據證人即金門縣環境保護局人員楊建立、何美卿於原審證
述明白。又上開廢棄物含有水溝內之污泥、泥水等，應屬廢棄物
無疑。原判決認定本工程拆除之鋼筋、水泥、磚塊等，並非全然
屬於廢棄物，顯與經驗法則有違。(三)廢棄物清理法所稱「貯存」
係屬暫時行為，縱認甲○、乙○○係將鋼筋、水泥、磚塊等暫時
堆置，等待瀝乾污水後，另行外運，仍係「貯存」行為；又甲○
、乙○○未依廢棄物清理法之相關規定，貯存鋼筋、水泥、磚塊
等，於瀝乾污水過程，必然污染週遭環境。原判決漠視上情，未
為說明上開貯存行為不成立犯罪之理由，有判決理由不備之違法
。(四)甲○雖非以從事廢棄物之清除、處理為其業務，而無修正前
廢棄物清理法第四十六條第一項第四款規定之適用，惟其係亞郁
營造公司負責人，從事本工程，未依廢棄物清理法規定之方式貯
存鋼筋、水泥、磚塊等，足以造成環境污染，仍應成立修正前廢
棄物清理法第四十六條第一項第二款之罪，此等事實包括在檢察
官起訴之犯罪事實之範圍內。原判決認定甲○未依廢棄物清理法
規定之方式貯存鋼筋、水泥、磚塊等，足以造成環境污染之犯罪
事實，並非起訴效力所及，因而未併予審理，顯有不當云云。經
查：(一)證據之取捨與證據之證明力如何，均屬事實審法院得裁量
、判斷之職權；苟其此項裁量、判斷，並不悖乎經驗法則或論理
法則，又於判決內論述其何以作此判斷之得心證理由者，即不得
任意指摘其為違法，而據為提起第三審上訴之合法理由。原判決
綜合卷內全部證據資料，分別詳為說明其認定甲○、乙○○堆置
之本工程拆除之鋼筋、水泥、磚塊等，仍可以利用，尚非全然屬
於建築廢棄物；又甲○係經過本工程業主即金門區漁會總幹事陳
天麟同意，將鋼筋、水泥、磚塊等暫時堆置在防波堤，等待瀝乾
泥水後，另行處理，而非任意丟棄，嗣於本工程完工後，已清除
完畢等情之理由（見原判決理由六、(三)及(四)），核與事理無違，
於法尚無不合。又原判決已審酌檢察官上訴意旨所指甲○於警詢
中之供述（見原判決理由六、(一)），並無檢察官上訴意旨所指未
加斟酌情事。何況，甲○於警詢中並未供明係任意傾倒丟棄廢棄
物，反而表明另有用途，仍無由據以認定甲○、乙○○違法從事
廢棄物之貯存、清除或處理，難認係屬於不利於甲○、乙○○之
證據。至於甲○於第一審九十一年六月四日勘驗現場時雖供陳：
有些廢棄物係應金門區漁會總幹事陳天麟之要求，為穩固防波堤
，予以壓平，成為路面一部分等語。然甲○同時陳稱：伊有經過
金門區漁會人員同意，才暫時堆放。有些廢棄物經過整理，可以
再使用，就運往廢棄物回收場出售等語（見第一審卷第五七頁）
。則甲○所陳原意應係指於本工程完工後，再就廢棄物分門別類
予以清除、處理，或再利用，而非單純棄置，亦難認係不利於甲
○、乙○○之事證。原判決未說明不予採取上述甲○於警詢及第
一審所為供述之理由，並無判決理由不備之違法。又本工程拆除
之鋼筋、水泥、磚塊等，雖混雜有污泥、泥水，仍無礙於鋼筋、
水泥、磚塊有再利用之價值。楊建立、何美卿於原審係分別證述
：拆除之鋼筋、水泥、磚塊等，如果可以再利用，就不是廢棄物
，如果不能再利用，就是廢棄物，此應由主管機關認定；就伊所
見係屬於廢棄土，但有夾帶一些鋼筋、水泥塊各等語（見原審卷
第一０八、一一０、一一三頁），並未明確指證本工程拆除之鋼
筋、水泥、磚塊等，係建築廢棄物。原判決審酌有關法規、主管
機關相關函釋、現場照片、本工程拆除之鋼筋、水泥、磚塊混雜
有污泥、泥水及上述楊建立、何美卿之證詞，仍認定鋼筋、水泥
、磚塊等具有再利用之價值，並非全然屬於廢棄物（見原判決理
由六、(四)），尚難認與經驗法則有悖，自屬適法。(二)原判決已說
明修正前廢棄物清理法第四十六條第一項第四款之罪，以未申請
核發廢棄物清除許可文件，而從事廢棄物貯存、清除、處理之業
務者，為其犯罪主體，而不包括未以之為業務而係偶一有棄置廢
棄物行為者。又廢棄物清理法所稱「貯存」係屬事業廢棄物於清
除、處理前，放置於特定地點或貯存容器、設施內之行為；「清
除」係指事業廢棄物之收集、運輸行為；「處理」係指「中間處
理」、「最終處置」及「再利用」。亞郁營造公司係從事營造業
，並非以廢棄物之貯存、清除、處理為其業務，其將鋼筋、水泥
、磚塊移至施工場所附近暫時放置，以等待後續處理，難認即係
廢棄物清理法所稱「貯存」行為（見原判決理由四及六、(六)及(九)
）。以亞郁營造公司既未以廢棄物之貯存、清除、處理為其業務
；甲○、乙○○係將本工程拆除之鋼筋、水泥、磚塊等暫時堆置
在施工場所附近，等待瀝乾污水，俾於本工程完工後，另行處理
，則所為堆置應屬一時權宜措施，難認甲○、乙○○之本意係以
之為廢棄物清除、處理前之「貯存」行為。原判決認定甲○、乙
○○未以廢棄物之貯存、清除、處理為其業務，又未有廢棄物之
「貯存」行為，不成立修正前廢棄物清理法第四十六條第一項第
四款之罪，已說明所憑之理由，又與事理無違，難認有檢察官上
訴意旨所稱判決理由不備之違法可言。(三)原判決已說明修正前廢
棄物清理法第四十六條第一項第二款，其犯罪構成要件事實為「
未依本法規定之方式貯存、清除、處理或再利用廢棄物，致污染
環境」；同條項第四款之犯罪構成要件事實則為「未依本法第四
十一條規定領有廢棄物清除、處理許可文件，從事廢棄物貯存、
清除、處理」或「未依廢棄物清除、處理許可文件內容貯存、清
除、處理廢棄物」，顯有不同。而本件起訴書記載之犯罪事實，
既未及於甲○、乙○○涉犯修正前廢棄物清理法第四十六條第一
項第二款之罪之犯罪構成要件事實，並非起訴效力所及，無從併
予審理（見原判決理由六、(十)）。檢察官上訴意旨僅空泛指稱甲
○涉犯修正前廢棄物清理法第四十六條第一項第二款之罪之犯罪
事實，包括在檢察官起訴之犯罪事實範圍內，原審未併予審判，
顯有不當云云，並未提出具體事證指明原判決上述說明有何違法
之處，難認係屬依據卷內訴訟資料而為具體指摘之上訴第三審適
法理由。原審就檢察官所提出及卷內所存證據等訴訟資料，逐一
剖析，參互審酌，仍無從獲得甲○、乙○○涉犯修正前廢棄物清
理法第四十六條第一項第四款之罪之確切心證，因此撤銷第一審
之科刑判決，改判諭知甲○、乙○○均無罪，乃屬其採證、認事
職權之合法行使。檢察官上訴意旨，仍憑己見為不同之評價，及
就判決內已明白論斷之事項，執以指摘原判決違法，與法律規定
得為第三審上訴理由之違法情形，不相適合。應認檢察官之上訴
為違背法律上之程式，予以駁回。
據上論結，應依刑事訴訟法第三百九十五條前段，判決如主文。
中    華    民    國  九十八  年    七    月   三十   日
                      最高法院刑事第十二庭
                          審判長法官  黃  一  鑫
                                法官  張  春  福
                                法官  李  錦  樑
                                法官  陳  國  文
                                法官  林  茂  雄
      本件正本證明與原本無異
                                      書  記  官
中    華    民    國  九十八  年    八    月    五    日
                                                      m


司法院資訊處製作；財團法人民間司法改革基金會備份。
